【裁判字號】    96,上易,651
【裁判日期】    970314
【裁判案由】    背信
【裁判全文】
臺灣高等法院高雄分院刑事判決         96年度上易字第651號
上  訴  人  臺灣高雄地方法院檢察署檢察官
被      告  乙○○
選任辯護人  林維毅律師
上列上訴人因被告背信案件，不服臺灣高雄地方法院94年度易字
第1495號中華民國96年4 月30日第一審判決（起訴案號：臺灣高
雄地方法院檢察署93年度調偵續字第8 號），提起上訴，本院判
決如下：
    主  文
原判決撤銷。
乙○○連續意圖為自己不法之所有，以詐術使人將本人之物交付
，處有期徒刑貳年。
    事  實
一、乙○○意圖為自己不法之所有，並基於概括之犯意，向甲○○佯稱其從事海外股票及股票空中交易，短期投資，即可連
    本帶利回收，獲利優渥，使不諳股票交易之甲○○信以為真
    ，委託乙○○為其投資及股票空中交易。嗣乙○○向甲○○
    佯稱，已為其向丙○○（原名許銀鴻）所經營之品卉投資顧
    問股份有限公司（下稱品卉公司），以股票空中交易方式，
    買進股票種類、數量及單價，要求甲○○將款項匯入，致甲○○陷於錯誤，自民國88年10月26日起，至89年3 月23日止
    ，先後7 次匯款共新台幣（下同）17,892,880元（詳如附表
    一所示時間、金額）至乙○○在合作金庫高雄光華支庫所開
    設之帳號0000000000000 號帳戶內，乙○○得手後，將上開
    款項供自己在致和證券股份有限公司高雄分公司（致和證券
    高雄分公司）買賣集中市場上市股票；並未代甲○○向品卉
    公司以空中交易方式買賣股票。迄89年4 月間甲○○要求乙○○出清股票以取回投資款，惟乙○○均以賣出股票之款項
    ，同時再向品卉公司買進其他股票為由藉詞推拖，並將股票
    買賣差額，退還甲○○以資安撫。嗣迭經甲○○催討，乙○○以丙○○所經營品卉公司倒閉無法結算為由再三搪塞，甲○○察覺有異，始悉上情。
二、案經甲○○訴由台灣高雄地方法院檢察署檢察官偵查起訴。
    理  由
一、證據能力方面
(一)、按被告以外之人於偵查中向檢察官所為陳述，除顯有不可
      信之情況者外，得為證據，刑事訴訟法第159 條之1 第2
      項定有明文。本件證人丙○○於檢察官偵查中具結所為之
      證述，其未曾提及檢察官在偵查時有不法取供之情形，被
      告亦未釋明上開供述有顯不可信之情況，而證人丙○○因
      所在不明，經本院傳拘無著，自難令其到庭接受被告及其
      辯護人之詰問，此屬詰問權客觀上不能行使之情形，而非
      法院不給予詰問之機會，依上說明，其於偵查中之證言自
      均具有證據能力。
(二)、除顯有不可信之情況外，從事業務之人於業務上或通常業
      務過程所須製作之紀錄文書、證明文書得為證據。刑事訴
      訟法第159 條之4 第2 款定有明文。卷附高雄區中小企業
      銀行匯款回條、鳳山信用合作社匯款委託書、被告之合作
      金庫高雄光華支庫帳戶存摺、合作金庫銀行光華分行被告
      帳戶之歷史交易明細表及客戶資料查詢單等，係銀行通常
      業務過程所須製作之證明文書及紀錄文書，依上開規定，
      有證據能力；至被告之記事本與告訴人之英語練習簿，檢
      察官、被告及其選任辯護人均同意其證據能力，本院審酌
      記事本、英語練習簿係被告告知告訴人買進股票數量時，
      雙方之登記記錄，亦適當作為證據。
二、認定犯罪事實所憑之證據：
(一)、訊據被告乙○○矢口否認有詐欺犯行，辯稱：伊有代甲○○向丙○○所經營之品卉公司以空中交易方式購買股票，
      並以伊在品卉公司帳戶款項，代墊甲○○應支付買進股票
      金額，再由甲○○將應支付金額，匯入伊在合作金庫高雄
      光華支庫帳戶，買進股票詳如附表二所示，伊每次買賣股
      票均有與甲○○結算，嗣因不知丙○○財務狀況欠佳，投
      資購買股票均遭丙○○倒債，無法取回返還甲○○云云。
(二)、經查，被告向告訴人甲○○稱，其從事股票買賣，獲利優
      渥，告訴人因而委託被告代為買賣股票，被告即以告知甲○○已向丙○○所經營之品卉公司，以股票空中交易方式
      ，買進股票種類、數量及單價，要求甲○○將款項匯入，
      被告在合作金庫高雄光華支庫所開設之帳號000000000000
      0 號帳戶內，甲○○自88年10月26日起，至89年3 月23日
      止，先後7 次依被告指示匯款共17,892,880元（詳如附表
      一所示時間、金額）之事實，業據被告坦承不諱，核與證
      人即告訴人甲○○於原審證述情節相符，並有甲○○匯款
      之高雄區中小企業銀行匯款回條6 紙、鳳山信用合作社匯
      款委託書1 紙及被告之合作金庫高雄光華支庫帳戶存摺、
      合作金庫銀行光華分行94年1 月28日合金光華存字第0940
      000477號函所檢附該帳戶之歷史交易明細表及客戶資料查
      詢單等各1 份附卷可稽。
(三)、次查，告訴人甲○○將上開款項17,892,880元，匯入被告
      在合作金庫高雄光華支庫所開設之帳號0000000000000 號
      帳戶，被告以該款項供自己在致和證券高雄分公司買賣集
      中市場上市股票之事實，亦被告所自承，並有被告之合作
      金庫高雄光華支庫帳戶存摺、歷史交易明細表、客戶資料
      查詢單及致和證券高雄分公司客戶交易明細各1 份在附卷
      可按。足見被告將甲○○匯入款項供自己在證券公司買賣
      股票，並未以該款項向丙○○所經營之品卉公司以空中交
      易方式買賣股票。
(四)、被告辯稱：伊向品卉公司以空中交易方式為甲○○購買股
      票，詳如附表二所示，並以伊在品卉公司帳戶款項，代墊
      甲○○應支付買進股票金額，再由甲○○將應支付金額，
      匯入伊在合作金庫高雄光華支庫帳戶，償還伊代墊款項，
      伊以之在證券公司買賣股票，並非挪用甲○○款項云云。
(五)、茲應審究被告有無代甲○○向品卉公司以空中交易方式買
      賣股票？
  (一)、查被告代甲○○向丙○○所經營之品卉公司，以空中交易
      方式買賣股票，並未提出任何交易紀錄或憑證以實其說。
      經本院質之，被告辯稱：雙方交易互相信任，所以沒有憑
      證云云；惟從事股票空中交易未透過合法集中市場交易，
      買空賣空，進出頻繁，業者良莠不齊，風險甚高，苟無買
      賣交易紀錄如何進行結算及確保交易安全。況被告於案發
      之初警詢時亦提出88年10月12、13、14日品卉公司繳件明
      細表3 張以證明其有向品卉公司買賣股票，有品卉公司繳
      件明細表3 張在卷可證，足認被告向品卉公司以空中交易
      方式買賣股票，品卉公司開立繳件明細表作為交易憑證，
      並非沒有任何交易憑證。苟被告有於88年10月26日起代甲○○向品卉公司買賣股票，自應有品卉公司開立之繳件明
      細表為憑，被告始終未能提出任何交易紀錄，自難採信。
      至被告提出上開出品卉公司繳件明細表3 張，均係告訴人
      委託被告買賣股票前之交易憑證紀錄，不足為被告有利之
      認定。
  (二)、又證人丙○○於偵查中證述：「被告於88年間有向其購買
      國內增資股票，於88年7 、8 月間財務發生困難，有告知
      被告等人，並簽發本票作為擔保。」等語（見偵續卷第17
      頁）。又依被告提出88年10月12、13、14日品卉公司繳件
      明細表3 張，成交金額分別為49萬元、59萬元及148 萬80
      00元，品卉公司無法支付被告上開款項，由品卉公司負責
      人丙○○分別簽發發票日88年10月12、13、14日受款人乙○○之即期同額之本票3 張交付被告收執，有品卉公司繳
      件明細表及丙○○簽發本票各3 張可憑 (參91年度偵字第
      15213 號卷第31~33 、36頁)， 而上開本票因丙○○說沒
      錢，尚未兌現等情，此據被告於偵查中自承在卷（見偵續
      卷第25頁反面）有品卉公司繳件明細表及丙○○簽發本票
      各3 張可憑 (參91年度偵字第15213 號卷第31~33 、36頁
      )， 足見丙○○所經營之品卉公司於88年7 、8 月間財務
      發生困難，至同年10月中旬財務更形惡化，無法支付客戶
      交易款項，所簽發本票亦無法兌現。被告豈有於品卉公司
      無法支付交易款項後，自88年10月26日起於附表二所示時
      間持續代甲○○向品卉公司空中交易股票之理。且被告88
      年10月12、13、14日向品卉公司買賣股票有品卉公司繳件
      明細表為憑，品卉公司無法支付交易款項，債信不良時被
      告尚要求丙○○簽發本票作為擔保；是被告所辯；與丙○○交易雙方互相信任，沒有憑證云云，自不足採信。況丙○○所經營之台南及高雄品卉公司從事未上市股票買賣等
      業務，於88年11月26日為法務部調查局台南市調查站查獲
      ，並查扣公司內所有交易資料，經台南市調查站以丙○○
      違反證券交易法等罪嫌移送檢察官偵辦，此有台灣台南地
      方法院檢察署檢察官89年度偵字第4428、6866、10226 、
      12943 號聲請簡易判決處刑書附卷可稽（參偵續一卷第38
      頁），是丙○○所經營之品卉公司既經台南市調查站於88
      年11月26日查獲，並查扣公司內所有交易資料，被告何能
      繼續與丙○○買賣股票？被告所辯有代甲○○向品卉公司
      買賣附表二股票乙節顯與常情及事實不符，自無足取。
  (三)、被告又辯稱：伊每次代甲○○向品卉公司空中買賣股票，
      均有告知甲○○，伊並記載於週曆記事本上；告訴人甲○○亦自行記載於英語練習簿上，上開記事本與英語練習簿
      經檢察事務官會同被告、告訴人核對，雙方就購買股票名
      稱、數量及金額均相符，並經證人即檢察事務官戊○○○
      於本院證述無訛，可證明伊確有代甲○○向品卉公司交易
      附表二所示股票云云。惟被告係以向甲○○佯稱，已為甲○○向品卉公司，買進股票種類、數量及單價，要求甲○○將款項匯入被告在合作金庫高雄光華支庫帳戶內，為詐
      騙手法，已如前述，則被告在記事本上記載告知甲○○之
      購買股票數量、金額，以免日久遺忘，說詞矛盾，露出破
      綻，而甲○○依被告告知記載，是記事本與英語練習簿二
      者必然相符，此更足以證明被告有告知告訴人附表二所示
      買進股票種類、數量及金額，以此方法詐騙告訴人；是證
      人戊○○○之證述及記事本、英語練習簿之記載，均不足
      以證明被告確有代甲○○向品卉公司買進附表二所示股票
      。又依被告附表二交易紀錄，每項股票買賣，均有「買入
      」、「券出」（融券賣出）、「回收」之記載，然被告提
      出記載之記事本及告訴人英語練習簿，僅記載「買入」部
      分，未記載「券出」、「回收」之股票種類、數量及金額
      ，則雙方如何結算？且附表二交易明細亦與被告於93年1
      1 月1 日呈報檢察官提出其丙○○交易明細表（稱Ｂ表，
      見調偵續卷第80頁）二者「卷出」與「賣出」部分價格均
      不符，且附表二編號9~12卷出部分，Ｂ表未記載；附表二
      編號2 買入威盛價格180 元與Ｂ表記載185 元不符；附表
      二編號6~8 回收日期與Ｂ表賣出日期不符；附表二編號10
      ~12 買入日期與Ｂ表不符，復無任何交易憑證以資佐證，
      益見附表二交易明細為被告臨訟製作，自難為被告有利之
      認定。
  (四)、又證人丁○○於本院證稱：伊88年間有委託乙○○向丙○○買賣增資股票，沒有拿到股票，空中交易，買賣期間自
      88年10月至89年初止等語。經本院質之，改稱:88 年10份
      確定有透過乙○○向丙○○買股票，但88年11月以後有無
      買賣股票不確定；伊不認識甲○○，但聽過這個人，伊不
      知甲○○與乙○○間買賣股票情形等語。是證人丁○○之
      證言，亦不足為被告有利之認定。
  (五)、至被告於附表三所示時間匯還甲○○共192 萬3388元，此
      為告訴人所是認，然被告於附表三編號1 ，89年3 月1 日
      匯還甲○○105 萬73378 元，隨即佯稱又買進股票，甲○○仍於89年3 月10日及23日分別匯款501 萬2500元及68萬
      8960元，足認被告匯還上開款項其目的在取信甲○○，以
      遂行其繼續詐騙行為。又附表二編號2 至4 部分，係甲○○於89年4 月間要求乙○○出清股票以取回投資款，被告
      未免東窗事發，佯稱賣出股票，同時買進其他股票，並將
      小部分差額先退還甲○○，以安撫搪塞甲○○。至附表三
      編號5 至10部分，係甲○○察覺有異，屢經催討，揚言提
      出告訴，被告為安撫甲○○按月返還之款項。尚難以被告
      匯還甲○○附表三所示款項，而謂被告無詐欺之犯意。又
      被告既詐取甲○○款項在先，亦不因匯還部分款項而解免
      其罪責。
  (六)、又對照附表三編號1 至4 被告匯款給甲○○及附表二被告
      向甲○○佯稱買賣股票時程觀之，被告於附表三編號1，
      89年3 月1 日匯還甲○○105 萬73378 元，係以附表二編
      號4 ，被告佯稱89年3 月1 日由品卉公司回收105 萬7408
      元，匯給甲○○；附表三編號2 至4 之款項，係以附表二
      被告在品卉公司賣出股票，同時買進其他股票之差額匯還
      甲○○，苟被告確有代甲○○向品卉公司買賣股票，則被
      告匯款給甲○○之上開款項，其資金自應來自品卉公司或
      丙○○。然附表三編號1 之款項，被告卻以其在合作金庫
      高雄光華支庫所開設之帳號0000000000 000號帳戶內提領
      匯款105 萬7378元（加計手續費30元，共105 萬7408元）
      至甲○○高雄企業銀行後庄分行帳戶，有被告合作金庫光
      華支庫存摺及匯款回條（見偵字卷第19、27頁），另附表
      三編號2 至4 之款項被告在合作金庫高雄光華支庫帳號00
      00000000000 號帳戶內，亦有提領相對之現金，有被告合
      作金庫光華支庫存摺及該帳戶之歷史交易明細表，益見被
      告並無代甲○○向品卉公司買賣股票。
  (七)、被告又稱伊因丙○○倒閉無法結算，才無法清償甲○○，
      並提出丙○○於89年11月2 日簽發面額各100 萬元之本票
      7 張，（偵查中提出變造發票日為89年6 月2 日之本票）
      為證。然本件被告未代甲○○向丙○○所經營之品卉公司
      買賣股票，並非買進股票後遭丙○○倒閉，縱丙○○之品
      卉公司倒閉積欠被告上開款項，亦與本案無涉。
(六)、綜上所述，並無任何證據足以證明被告有代甲○○向丙○○所經營之品卉公司以空中交易方式買賣股票，被告所辯
      不足採信，被告以代甲○○向品卉公司買進附表二之股票
      為由，向甲○○詐取附表一之款項，事證明確，被告犯行
      堪以認定。
三、論罪之理由：
(一)、被告行為後，刑法於94年2 月2 日修正公布，並於95年7
      月1 日施行，其中刑法第56條連續犯之規定刪除。是於新
      法修正施行後，被告之數犯罪行為，即須分論併罰。此刪
      除雖非犯罪構成要件之變更，但顯已影響行為人刑罰之法
      律效果，自屬法律有變更，依新法第2 條第1 項規定，比
      較新、舊法結果，仍應適用較有利於被告之行為時法律即
      修正前刑法論以連續犯。又修正前刑法第339 條第1 項之
      法定罰金刑部分，最低罰金刑部分，修正前刑法第33 條
      第5 款、廢止前罰金罰鍰提高標準條例第1 條之規定，最
      低罰金刑為罰金銀元3 元即新臺幣30元以上。而依新修正
      之刑法施行法第1 條之1 、修正後刑法第33條第5 款規定
      ，修正後最低罰金刑即為一千元，自應以修正前之規定有
      利被告。故上開二部分均應依刑法第2 條第1 項前段之規
      定，適用刑法修正前之各規定論處。
(二)、核被告所為，係犯刑法第339 條第1 項之詐欺取財罪。被
      告多次詐欺犯行，時間緊接，方法相同，且所犯構成要件
      相同之罪名，顯係基於概括之犯意，反覆為之，為連續犯
      ，應依修正前刑法第56條規定，論以一罪並加重其刑。刑
      法上之背信罪為一般的違背任務之犯罪，若為他人處理事
      務，意圖為自己或第三人不法之所有，以詐術使他人交付
      財物者，應成立詐欺罪，不能論以背信罪（最高法院63年
      台上字第292 號判例可資參照）。本件上訴人起訴被告佯
      稱其從事股票投資，獲利優渥，使不諳股票交易甲○○信
      以為真，委託乙○○為其投資及操作，意圖為自己不法之
      所有，侵害甲○○附表一所示款項；公訴人認被告係犯刑
      法第342 條第1 項之背信罪；惟按法院得在基本社會事實
      同一性之範圍內，變更檢察官所引應適用之法條，而正確
      適用法律。背信與詐欺取財罪，其基本社會事實同為意圖
      為自己或第三人不法之利益，以和平手段取得他人之財物
      ，侵害他人之財產法益。起訴之背信罪與詐欺取財罪，所
      侵害財產法益，侵害之被害人、標的均相同，且均具有「
      意圖為自己不法之所有」之主觀犯意及侵害「他人之物」
      為犯罪客體之構成要件，並有罪質之共通性，兩者具有侵
      害性基本社會事實同一性，亦經本院告知所犯法條，本院
      自得變更檢察官之起訴法條論罪，併予敘明。
四、撤銷改判及量刑之理由：
(一)、原審未予詳求，誤信被告之辯解認被告有代告訴人向丙○○所經營之品卉公司買進股票，亦不知丙○○財務困難為
      由，而為被告無罪之判決。檢察官上訴意旨指摘原判決不
      當，為有理由，應由本院將原判決撤銷改判。
(二)、爰審酌被告乙○○利用告訴人不諳股票交易及告訴人對其
      之信任，以股票空中交易獲利優渥為由，使告訴人以不動
      產抵押貸款委託被告買賣股票，卻未實際為告訴人買賣股
      票，先後詐取金額高達17,892,880元之犯罪動機、目的、
      手段、所生危害及犯後態度無悔意等一切情狀，量處如主
      文第2項所示之刑，以示懲戒。
據上論結，刑事訴訟法第369 條第1 項前段、第364 條、第299
條第1 項前段、第300 條，刑法第2 條第1 項前段、修正前第56
條、第339 條第1 項，刑法施行法第1 條之1 ，修正前罰金罰鍰
提高標準條例第1 條前段，判決如主文。
本案經檢察官林慶宗到庭執行職務。
中    華    民    國    97    年    3    月    14     日
                  刑事第三庭    審判長法  官 周賢銳
                                      法  官 黃憲文
                                      法  官 黃仁松
以上正本證明與原本無異。
不得上訴。
中    華    民    國    97    年    3    月    14     日
                                      書記官 許信宗
附錄：本案論罪科刑法條全文
中華民國刑法第339條
意圖為自己或第三人不法之所有，以詐術使人將本人或第三人之
物交付者，處5 年以下有期徒刑、拘役或科或併科1 千元以下罰
金。
以前項方法得財產上不法之利益或使第三人得之者，亦同。
前二項之未遂犯罰之。
附表一：
      ┌──┬───────┬────────┐
      │編號│時        間  │  金額╱新台幣  │
      ├──┼───────┼────────┤
      │ 1  │88年10月26日  │   1,868,920元  │
      ├──┼───────┼────────┤
      │ 2  │88年10月30日  │   1,620,000元  │
      ├──┼───────┼────────┤
      │ 3  │88年11月11日  │   3,116,000元  │
      ├──┼───────┼────────┤
      │ 4  │88年11月22日  │   1,032,500元  │
      ├──┼───────┼────────┤
      │ 5  │88年12月17日  │   4,564,000元  │
      ├──┼───────┼────────┤
      │ 6  │89年3 月10日  │   5,012,500元  │
      ├──┼───────┼────────┤
      │ 7  │89年3 月23日  │     678,960元  │
      ├──┼───────┼────────┤
      │    │  合  計      │  17,892,880元  │
      └──┴───────┴────────┘
附表三：
      ┌──┬──────┬───────┐
      │編號│匯 款 時 間 │金額／新台幣  │
      ├──┼──────┼───────┤
      │ 1  │89年3 月1 日│1,057,378 元  │
      ├──┼──────┼───────┤
      │ 2  │89年5 月3 日│   93,400元   │
      ├──┼──────┼───────┤
      │ 3  │89年6 月2 日│   32,000元   │
      ├──┼──────┼───────┤
      │ 4  │89年6 月29日│  320,500元   │
      ├──┼──────┼───────┤
      │ 5  │89年8 月17日│  300,110元   │
      ├──┼──────┼───────┤
      │ 6  │90年7 月4 日│   20,000元   │
      ├──┼──────┼───────┤
      │ 7  │90年8 月7 日│   20,000元   │
      ├──┼──────┼───────┤
      │ 8  │91年3 月4 日│   30,000元   │
      ├──┼──────┼───────┤
      │ 9  │91年3 月22日│   30,000元   │
      ├──┼──────┼───────┤
      │10  │91年4 月29日│   20,000元   │
      ├──┼──────┼───────┤
      │    │  合  計    │1,923,388元   │
      └──┴──────┴───────┘


司法院資訊處製作；財團法人民間司法改革基金會備份。
